臺灣新竹地方法院刑事判決　　　　　　　　　　　　　九十一年度易字第四四八號
　　公　訴　人　臺灣新竹地方法院檢察署檢察官
　　被　　　告　乙○○
　　選任辯護人　林進塗律師
右列被告因詐欺案件，經檢察官提起公訴（九十年度偵字第二一六七號），本院判決
如左：
    主  文
乙○○無罪。
    理  由
一、公訴意旨略以：緣告訴人丙○○於民國八十九年一月十二日以前，與甲○○（另
    案審理）議定，以新台幣（下同）五百五十八萬元之代價，向甲○○買受其所興
    建登記在其妻林愛玉（另為不起訴處分）名下之門牌號碼新竹市○○街三四０巷
    五號四層樓透天厝乙棟，及登記在其女吳麗秀（另為不起訴處分）名下之坐落新
    竹市○○段八七六─地號基地（下稱系爭房地），雙方並於八十九年一月十二日
    ，相約在甲○○位於新竹市○○街一六０號住處，簽定書面買賣契約，詎斯時甲○○明知系爭房地已由其於八十八年九月間，設定最高限額抵押權四百二十萬元
    予新竹市第一信用合作社，貸款三百五十萬元，且其僅繳付貸款利息二期（至八
    十八年十一月三十日為止）後，即未再繳付利息，竟意圖為自己不法之所有，刻
    意隱瞞前揭事實，而向丙○○及陪同丙○○前來之丙○○之妻丁○○及岳父戊○○誆稱系爭房地產權清楚並無設定抵押權借款情形云云，另由甲○○臨時召來代
    買賣雙方撰寫不動產買賣契約書之葉其昌土地登記專業代理人事務所（址設新竹
    市○○路一八０號，葉其昌部分亦另為不起訴處分）之職員被告乙○○，雖亦明
    知系爭房地有設定抵押權借款情形，然仍基於幫助甲○○不法所有之故意，對於
    戊○○等人詢以系爭房地有無借錢時，均答稱沒有云云，並在甲○○之指示下，
    將系爭房地之不動產賣賣契約書第三條第(二)項─賣方抵押：賣方簽約前以本件不
    動產設定金額新台幣    元之抵押權，實借貸債務約    元，雙方同意於第
    次款時（或  年  月  日前）由買方會同賣方清償債務，作為部分買賣價款之支
    付方法，並塗銷抵押權─乙欄全部刪去，藉以取信丙○○等人，丙○○不疑有他
    ，乃簽訂本件房地之不動產買賣契約書，並依約先後於八十九年一月十二日、同
    年月二十日、同年月二十五及同年三月二日，分別給付二百萬元、二百萬元、一
    百五十萬元及十四萬元，合計共五百六十四萬元（包括全部價金及稅金），予甲○○收執完畢，甲○○則將系爭房地移轉登記至丙○○名下，惟甲○○在系爭房
    地上設定予新竹第一信用合作社之最高限額抵押權，亦因抵押權追及效力，仍然
    存在於丙○○所有之系爭房地上，嗣於八十九年十二月十六日左右，丙○○接獲
    新竹市第一信用合作社放款課之催告書，其中指稱「敬啟者：吳麗秀、林愛玉、
    丙○○，台端前向本社借款新台幣三百五十萬元，已於民國八十八年十一月三十
    日到期，惟迄未依約清償．．．」等語，始赫然發覺有異，經申請調閱本件房地
    登記謄本查看後，才知系爭房地早已有設定最高限額四百二十萬元抵押權予新竹
    市第一信用合作社借款之事實，至此丙○○始悉受騙，因認被告涉有刑法第三百
    三十九條第一項詐欺取財罪嫌幫助犯等語。
二、按犯罪事實應依證據認定之，無證據不得推定其犯罪事實。又不能證明被告犯罪
    者，應諭知無罪之判決，刑事訴訟法第一百五十四條、第三百零一條第一項分別
    定有明文。次按事實之認定應憑證據，如未能發現相當證據，或證據不足以證明
    ，自不能以推測或擬制之方法，為裁判基礎（最高法院四十年臺上字第八六號判
    例參照）。又告訴人（自訴人亦同）之告訴，本以使被告受刑事訴追為目的，故
    其陳述是否與事實相符，自應調查其他證據，以資審認，苟其所為攻擊之詞，尚
    有瑕疵，則在此瑕疵未予究明以前，即不能遽採為斷罪之基礎（最高法院六十九
    年臺上字第一五三一號判例參照）。再按認定犯罪事實，所憑之證據，雖不以直
    接證據為限，間接證據亦包括在內，然無論直接或間接證據，其為訴訟上之證明
    ，須於通常一般之人均不致於有所懷疑，而得確信其為真實之程度者，始得據之
    為有罪之認定，倘其證明尚未達到此一程度，而有合理性懷疑之存在時，即無從
    為有罪之認定，此亦有最高法院七十六年臺上字第四九八六號判例可資參照。另
    按刑法第三百三十九條第一項之詐欺罪，須行為人施用詐術，致他人陷於錯誤而
    為財物之交付始可，如行為人並未施用詐術，或其所用方法不能認係詐術，亦不
    致使人陷於錯誤，即均與該條之構成要件有間（最高法院四十六年度臺上字第二
    六０號判例參照）。
三、公訴人認被告乙○○涉有前開詐欺取財之幫助犯行，係以右揭事實，業據告訴人
    丙○○指訴歷歷，並經證人戊○○、丁○○到庭證述綦詳，復有不動產買賣契約
    書、支票、委託辦理登記費用明細表、催告書、放款往來明細查詢、借據、授信
    約定書、土地及建物登記謄本影本各乙件附卷可稽，且被告乙○○既係任職代書
    事務所，受託為告訴人及同案被告甲○○兩造撰寫系爭房地之不動產買賣契約書
    ，又明知本件房地前已設定抵押權，本於職責所在，對契約書第三條第(二)項之記
    載，自當徵詢兩造意見，不能僅憑證人甲○○一造之說詞，即認兩造已達成協議
    此部分不記載在契約書上為其主要論據。訊據被告乙○○堅決否認有何幫助詐欺
    之犯行，辯稱略以：我是葉代書事務所的職員，本件房地之不動產買賣契約書是
    我幫二造擬的，他們談好條件後，甲○○才打電話到事務所，叫我拿契約過去寫
    ，我之所以將契約書第三條第(二)項這欄劃掉，是因為我當場問甲○○要怎麼填，
    甲○○說他們雙方會去解決，叫我劃掉即可，我不確定丙○○有無聽到這段話，
    但他有在場，我那時就知道本件房地有抵押貸款，因為甲○○每間房地都有，戊○○沒有問我本件房地有無借錢，我當初是問甲○○，他說會還掉貸款，我才會
    將那一條塗掉，我不是刻意要幫甲○○隱瞞事實等語。
四、經查：
(一)、告訴人丙○○與甲○○議定，以五百五十八萬元之代價，向甲○○購買系爭房地
    ，雙方並約定於八十九年一月十二日，在甲○○位於新竹市○○街一六○號住處
    ，簽定書面買賣契約，且由甲○○臨時召來被告為買賣雙方撰寫不動產買賣契約
    書等情，業據證人甲○○證述在卷且為告訴人所是認（二一六七號偵卷第七頁、
    第三十頁至第三二頁追加被告暨補充告訴理由狀），足見告訴人係與證人甲○○
    協議好買賣條件後始要求被告至現場為買賣雙方撰寫不動產買賣契約無訛。是雖
    被告自承於代撰不動產買賣契約時已知該系爭不動產有最高限額抵押權之設定，
    然如前所述，本案買賣內容之洽談係由甲○○與告訴人為之，被告並未參與雙方
    買賣之洽商過程，而買賣之價額、付款方式及特約條款均係告訴人與甲○○事先
    談妥，是縱認甲○○初始即有意詐騙告訴人移轉系爭房地所有權，而被告於代撰
    不動產買賣契約時明知該抵押權存在卻未告知買受人即告訴人，故雖被告未善盡
    受任人之責，然尚無證據證明被告確實知悉甲○○初始即意在詐騙告訴人而移轉
    系爭房地，則被告僅係依雙方委託代辦撰寫不動產買賣契約，要難僅憑此遽認被
    告對甲○○有幫助詐欺犯行，是被告所辯其係代書事務所職員，僅代辦理撰寫契
    約手續等語，尚堪採信。
(二)、又系爭土地關於保證責任新竹第一信用合作社、林愛玉與吳麗秀三者間之最高限
    額抵押權設定係由葉其昌代書辦理，並非由被告辦理等情，亦有土地登記申請書
    、土地建築改良物抵押權設定契約書各乙份附卷可參（二一六七號偵卷第二六頁
    、第二七頁），則亦無證據證明被告就此部分犯行有何幫助犯意，再就系爭房地
    之買賣價款，分別由甲○○本人及甲○○公司之小姐收受（二一六七號偵卷第四
    五頁），而交付代書繕寫契約之費用二千元及過戶費及契稅四萬二千元部分係歸
    於被告所屬代書事務所所有，則被告僅係一名代書事務所職員，與告訴人及甲○○等人並無任何特殊關係，其單純受雙方之委任辦理過戶事宜而收取酬勞，且並
    未因此獲有其他利益或分得任何財物，是其既無利得，故衡情被告亦無幫助甲○○施用詐術之理，故被告所辯不是刻意要幫甲○○隱瞞事實，應可採信。
(三)、綜上，告訴人僅因向甲○○購買之房地尚有糾紛，即空言指稱被告所為涉有刑事
    責任，惟其指訴之內容經查均無實據，甚至表示只要與甲○○達成和解，能將款
    項償還，即不予追究被告責任（本院卷第一○六頁），是難僅憑告訴人之片面指
    訴，即認被告有何詐欺幫助犯行，故本案尚未達於通常一般之人均得確信其為真
    實之程度，而有合理性懷疑存在，本院自無從形成有罪之確信。此外，復查無其
    他積極證據足資認定被告有何幫助詐欺之罪嫌，既不能證明被告犯罪，根據「罪
    證有疑，利於被告」之證據法則，依法應為無罪之諭知。
五、據上論斷，應依刑事訴訟法第三百零一條第一項，判決如主文。
本案經檢察官劉邦繡到庭執行職務。
中      華      民      國    九十一    年      十      月    二十五    日
                                臺灣新竹地方法院刑事第二庭
                                    審判長法  官   王銘勇
                                          法  官   黃美盈
                                          法  官   楊數盈
右正本證明與原本無異。
如不服本判決，應於判決送達後十日內向本院提出上訴狀（應附繕本）。
                                          書記官   沈藝珠
中      華      民      國    九十一    年      十      月    二十五    日
